【裁判字號】    95,裁,199
【裁判日期】    950126
【裁判案由】    聲請停止執行
【裁判全文】
最  高  行  政  法  院  裁  定
                                     95年度裁字第00199號
抗  告  人  臺南縣大內鄉公所
代  表  人  乙○○
訴訟代理人  康英彬  律師
相  對  人  經濟部
代  表  人  甲○○
上列抗告人因與相對人經濟部間聲請停止執行事件，對於中華民
國94年11月30日臺北高等行政法院94年度停字第123號裁定提起
抗告，本院裁定如下︰
    主  文
抗告駁回。
抗告訴訟費用由抗告人負擔。
    理  由
一、抗告人於民國（下同）93年9月間因辦理災後河川橋樑修建
    工程，而於台南縣大內鄉○○段462、462-1、463等地號曾
    文溪河川區域內未經許可採取土石，相對人認其違反水利法
    第78條之1第3款，乃依同法第92條之2第7款規定，處以新台
    幣（下同）390萬元罰鍰。抗告人以本件原處分認事用法誠
    有違誤，其已提起行政訴訟，且因公共工程建設而起，牽涉
    公共利益，與私益無關，加以抗告人所轄公共設施近年因天
    災造成嚴重損害，需龐大款項修復，並無多餘經費繳納罰款
    ，倘遭執行，必產生莫大影響等語為由，聲請停止上開裁罰
    處分之執行。
二、原裁定駁回抗告人在原審之聲請，其理由略以：(一)有關「權
    利存在之蓋然性」部分（即檢討「原處分違法性」外觀是否
    明顯可見，處分違法之蓋然性越大，外觀越明顯，則原告權
    利受壓抑及侵犯的可能性也越高；而當原告權利之蓋然性越
    被法院肯認，則在下述利益衡量中，即可取得越有利之地位
    ），抗告人並沒有提出可供即時調查之足夠證據資料來支持
    其事實主張，原審法院無從信其主張為真正。(二)再從利益衡
    量之觀點言之（即「時間急迫性」之考慮與「正反利益」之
    權衡），本案亦無給予暫時保護之正當性。1.首先必須指明
    ，暫時權利保護制度下之「利益衡量」，會與「權利存在之
    蓋然性高低」具有「連動性」。換言之，當「權利存在之蓋
    然性」越高，則在進行「利益衡量」時，尋求保護一方，其
    利益之比重會被「加碼」，受到比較大的重視。但是如果尋
    求保護一方之人民，其「權利存在之蓋然性」甚低時，行政
    目標之貫徹以及公益之維護，將更受到法院之重視。而在本
    案中，主如前述，抗告人「權利存在之蓋然性」顯然是偏低
    的（「權利存在蓋然性偏低」與「原處分合法蓋然性偏高」
    實是一事的正反面）。2.而在本案中抗告人本案權利存在之
    蓋然性不高，本身又屬公法人，其所言「難以回復之損害」
    應是「地方公共建設之延緩」，其實此等建設延緩並不是抗
    告人本身之利益，而是另外一種公共利益，即使要將之比擬
    抗告人之「私益」，抗告人也應具體指明「那一個公共建設
    的延緩會造成地區民眾的立即損害」，但抗告人對此均無舉
    證，是以依其主張內容，難謂有保全之必要。
三、抗告意旨略謂：(一)本件位於台南縣所屬182號縣道路上之「
    二溪大橋」，因遭風災摧毀，致需修建，因該路橋乃重要聯
    絡道路，為降低民眾通行之不便，故於修建期間，於路橋附
    近另設便橋與便道，以應臨時通行之需，日後「二溪大橋」
    完工通車後，上開臨時架設之通道即可拆除整平，而上開二
    溪大橋任建及便橋、便道之架設工程，乃「台南縣政府」所
    轄之業務，並由台南縣政府向相對人申請施工在案，而抗告
    人祇係受台南縣政府之託代為發包施工，從而，施工單位倘
    有違反相關水利法規定，依地方制度法第14條、第23條、公
    路法第2條第4款、第6條第2項前段及第11條前段規定，自應
    以公路管理單位即「台南縣政府」為行政處分對象始符，而
    非以受命代為發包之抗告人為處罰對象。(二)系爭「二溪橋修
    建工程」，台南縣政府業向經濟部水利署第六河川局就橋樑
    在之河川地申請使用，且經主管機關核准使用在案，核准使
    用之範圍尚包含修建工程所必需之附屬設施，即臨時便道與
    便橋，從而本件原處分所執抗告人違法之事由，均係涵蓋在
    台南縣政府原所申請核准施工之範圍內，自無違反使用之情
    。(三)本件「二溪橋」之便道、便橋毀損修建工程，乃有其急
    迫性，而台南縣政府或抗告人為防止通行危橋所生危害公眾
    之安全，而施以搶修工程，而暫使用部分河川區域土地行為
    ，乃不可避免，且有其需要與急迫性，依河川管理法第29條
    規定，本於行政裁量作用「依法自可先行使用，嗣再於20日
    內補辦申請許可，倘主管機關認有必要，並得命申請人先採
    取適當之補救措施後，再許可之」，乃原處分機關未細究上
    開河川管理法所賦予行為人之緊急應變及嗣後得補正之規定
    ，即貿然裁處抗告人罰鍰，甚者，於抗告人在法定期限內向
    其補正申請時，相對人竟謂「二溪大橋施工便道（橋）於台
    南縣政府施設二溪大橋已一併申請為施工便道，由台南縣政
    府負責管理維修，故該便道（橋）之改建與修復應由台南縣
    政府提出變更申請。」以抗告人資格不符為由退回申請，核
    相對人一方面既認抗告人未經申請許可，擅自使用，另一方
    面不准抗告人依法補正申請，認事用法殊有違誤，誠令抗告
    人不知如何適從。(四)本件台南縣政府所修建之「二溪橋」於
    93年9月間仍未完工，然原施作暫供民眾通行之便道，因路
    幅狹窄，屢生交通意外事故，故於93年5月間經台南縣政府
    及台南縣議會聯席履勘後，在考量公眾需求下，遂依行政裁
    量決議拓寬臨時便道，然便道、便橋尚未拓寬，旋即於93年
    7月2日遭受敏督利颱風及8月26日與8月30日等三次風災洪水
    侵襲，致原便道路基掏空，便橋沖斷，嚴重影響通行安全，
    從而道路管理單位即台南縣政府遂於93年9月間依法以「天
    然災害道路搶修、復建工程」專案來搶修上開遭天然災害所
    毀損之便橋、便道，以期能儘速小戮甫以提供民眾通行，而
    上開搶修工程並由台南縣政府命抗告人代發包，且要求施工
    單位儘速完成，以免災害擴大。抗告人考量系爭重要橋樑修
    建工程乃屬政府重大工程，且屬因天災所致之緊急公共工程
    搶修，且此便道、便橋搶修工程，有其急迫性，如不積極搶
    修，將危及民眾通行安全，故基於上述主、客觀因素下，遂
    於93年9月29日由相關施工單位於大內鄉○○段462、462之
    2、463地號土地上暫採取部分位於高灘地之砂土，以供搶修
    工程緊急之用，並未作為他用，乃原處分及原訴願決定對上
    開主、客觀有利於抗告人之事實挈置不問，亦就相關土石採
    取法規未加詳查，即率認抗告人未經許可採取土石云云，實
    有違誤。況施工單位所挖深度約1公尺，該3筆土地係屬河川
    區域之高灘地，與行水區相距甚遠，完全不影響橋樑及河川
    之安全，且施工單位並未將砂土運離河川區，所為並不違反
    上開水利署第六河川局91年12月23日之函令。(五)依民法第49
    0條第1項規定，系爭路橋修繕工程乃抗告人發包予營造公司
    施工，實際施工者乃承攬人而非身為定作人之抗告人，故施
    工中縱有違法情事，所處罰之對象亦應為該承攬人，始符承
    攬關係之權利義務法理。(六)原裁定就原處分之執行所涉兩個
    公法益之權衡判斷不當，本件系爭行政處分乃因公共工程建
    設而起，牽涉公共利益，與私益無關，加以抗告人所轄公共
    設施近年因天災造成損害嚴重，亟需龐大款項修復，除台南
    縣政府補助一部分外，其餘仍需抗告人自行籌措財源負擔，
    就此急迫之事項，抗告人本身已無財力來修復，何來多餘的
    錢來繳罰款。抗告人所有之預算，一分一毫均需用於民眾之
    疾苦上，故倘因本案而遭執行，容產生莫大之影響。反觀相
    對人就本案之執行，實際上之效果乃達到其收繳之目的，並
    非直接用於特定之公共事項上，兩相比較，亦證倘原處分之
    執行所造成抗告人公共利益之損害，遠較相對人所獲得之公
    共利益還大。
四、本院查：
  (一)原處分或原決定之執行，將發生難於回復之損害，且有急迫
    情事者，當事人始得聲請行政法院裁定停止執行，此觀行政
    訴訟法第一百十六條第二項前段規定甚明。又所謂難以回復
    之損害，係指其損害不能回復原狀，或在社會一般通念上，
    如為執行可認達到回復困難之程度，且均不能以金錢估價賠
    償者而言；所謂急迫情事，則指原處分或決定已開始執行或
    隨時有開始執行之虞，且其急迫情事非因可歸責於聲請人之
    事由所造成而言。
  (二)本件行政處分之內容僅為罰鍰，如予以執行，縱使將來抗告
    人獲有勝訴判決而受有損害，亦非不能以金錢賠償而回復，
    並無將發生難以回復之損害之情事，核與前揭停止執行之要
    件不符，不應准許。至於抗告人主張其所轄公共設施近年因
    天災造成損害嚴重，亟需龐大款項修復，除台南縣政府補助
    一部分外，其餘仍需抗告人自行籌措財源負擔，就此急迫之
    事項，抗告人本身已無財力來修復，何來多餘的錢來繳罰款
    等情，乃系爭罰鍰之強制執行是否有效果之問題，尚難執此
    作為停止執行之理由。又抗告人果真財政困難，非不可向上
    級政府申請補助，或採取其他開源節流措施，並就急迫之事
    項優先處理，以避免因繳納罰鍰而耽誤地方重要公共建設之
    施作，亦難謂原處分之執行，將發生何種難於回復之損害。
    原審以抗告人未具體指明「那一個公共建設的延緩會造成地
    區民眾的立即損害」，難謂有保全之必要等語為由，裁定駁
    回其停止執行之聲請，於法並無不合。抗告論旨指摘原裁定
    違誤，求予廢棄，難認有理由，應予駁回。其餘抗告意旨有
    關原處分適法性之論述，應於本案訴訟中加以斟酌，非本件
    行政處分之聲請停止執行程序所應審酌，併此明。
五、依行政訴訟法第104條、民事訴訟法第95條、第78條，裁定
    如主文。
中    華    民    國    95    年    1     月    26    日
                  第四庭審判長法  官  趙  永  康
                              法  官  鄭  淑  貞
                              法  官  侯  東  昇
                              法  官  黃  淑  玲
                              法  官  林  文  舟
以  上  正  本  證  明  與  原  本  無  異
中    華    民    國    95    年    1     月    26    日
                              書記官  彭  秀  玲


司法院資訊處製作；財團法人民間司法改革基金會備份。
